【裁判字號】    96,上訴,2804
【裁判日期】    970110
【裁判案由】    偽造有價證券
【裁判全文】
臺灣高等法院臺中分院刑事判決        96年度上訴字第2804號
上  訴  人  臺灣臺中地方法院檢察署檢察官
被      告  丁○○
                      臺中市○○○路○段105號17樓之6
選任辯護人  謝錫深律師
上列上訴人因被告偽造有價證券等案件，不服臺灣臺中地方法院
96 年度訴字第2141號中華民國96年9月14日第一審判決（起訴案
號：臺灣臺中地方法院檢察署95年度偵字第27798號），提起上
訴，本院判決如下：
    主  文
上訴駁回。
    事  實
一、丁○○為乙○○之妻，其於後述行為時與乙○○分居中。丁○○因缺款而欲向經營地下錢莊之真實姓名年籍不詳、自稱
    「張先生」之成年男子借款新臺幣（下同）四萬元（下稱前
    開借款），然「張先生」除要求丁○○需簽發面額十二萬元
    之本票以供上開借款本息之擔保外，並要求丁○○需在該本
    票上簽立丁○○家人之署押，以該本票兼充借據，用以擔保
    日後丁○○未依約清償上開借款本息時，須由丁○○之家人
    代為履行上開借款本息之債務。丁○○遂於民國九十五年九
    月十八日，在臺中市○○路○段一二七號即其開設之服飾店
    內（下稱上址服飾店），先以其自己名義為發票人而當場簽
    發面額十二萬元之本票一紙（發票日為九十五年九月十八日
    、票號四八四七二四號，未扣案，下稱上開本票）後，旋即
    基於行使偽造私文書之犯意，未得當時均未在上址服飾店之
    其夫乙○○、其姐丙○○及其母劉鳳蘭之授權或同意，即在
    上址服飾店冒用乙○○、丙○○、劉鳳蘭之名義，同時在前
    開本票發票人欄外之上開本票正面左側邊緣處，由上而下依
    序偽造「乙○○」、「丙○○」、「劉鳳蘭」之署押（均含
    簽名及指印各一枚），而偽造兼充上開借款之借據用途並表
    彰乙○○、丙○○、劉鳳蘭均同意擔任上開借款債務保證人
    用意之私文書後，即當場再持以行使而交付予「張先生」收
    受，使乙○○、丙○○、劉鳳蘭日後可能遭「張先生」催討
    上開借款本息債務，而足以生損害於乙○○、丙○○、劉鳳
    蘭及「張先生」。嗣丁○○未依約清償上開借款本息，「張
    先生」即於九十五年十一月二十九日，持上開本票影本請乙○○之母即曾張秀嬌轉交乙○○，用以向乙○○催討上開借
    款債務本息，因而查悉上情。
二、案經乙○○訴由臺灣臺中地方法院檢察署檢察官偵查起訴。
    理  由
一、上揭犯罪事實，業據被告丁○○於原審及本院審理時坦白承
    認，核與被害人即證人乙○○、丙○○於原審法院審理時結
    證情節相符，並有上開本票影本一紙附卷可按。且查，依卷
    附上開本票之外觀形式及其所載文義為客觀之觀察，並無「
    乙○○」、「丙○○」、「劉鳳蘭」等人為上開本票之保證
    人（即票據行為之保證）之字樣或相關記載，固堪認「乙○○」、「丙○○」、「劉鳳蘭」非屬票據法規定票據行為之
    保證人。惟綜參：(一)被告於原審法院審理時明確供承：當時
    「張先生」要求我要寫我先生、姐姐、媽媽等家人的名字才
    可以借到上開借款，我若不在上開本票上簽「乙○○」、「
    丙○○」、「劉鳳蘭」的名字，應該就借不到上開借款等語
    ；(二)嗣「張先生」以被告未依約清償上開借款本息為由而於
    九十五年十一月二十九日，持上開本票影本請證人乙○○之
    母即曾張秀嬌轉交證人乙○○，用以向證人乙○○催討上開
    借款債務本息乙節，業據證人乙○○於原審法院審理時結證
    明確等情以觀，足認「張先生」顯係與被告約定以上開本票
    兼充借據之用途，而要求被告在上開本票之發票人欄外簽立
    被告家人之署押，俾表彰擔保被告日後未依約清償上開借款
    本息時，須由被告之家人代為履行上開借款本息債務，即屬
    民法上保證人之用意，甚為明確。是被告上揭犯行，自係該
    當於行使偽造私文書之犯行，亦甚明灼。從而，足認被告前
    揭自白確與事實相符，本案事證明確，被告上行使偽造私文
    書之犯行，至堪認定。
二、論罪科刑：
  (一)核被告所為，係犯刑法第二百十六條、第二百十條之行使偽
    造私文書罪。公訴人及上訴人認為被告在上開本票正面所偽
    造之「乙○○」、「丙○○」、「劉鳳蘭」亦均屬上開本票
    之共同發票人，並認被告係涉犯刑法第二百零一條第一項之
    偽造有價證券罪嫌，尚有未洽（詳如下述），惟其起訴之基
    本事實為屬同一，本院仍應予審理，並依法變更起訴法條。
  (二)被告偽造「乙○○」、「丙○○」、「劉鳳蘭」署押之行為
    ，係屬偽造私文書之部分行為，又偽造私文書之低度行為為
    行使偽造私文書之高度行為所吸收，均不另論罪。
  (三)被告同時、同地冒用「乙○○」、「丙○○」、「劉鳳蘭」
    三人名義偽造私文書後持之以行使而交付「張先生」，因而
    同時侵害乙○○、丙○○、劉鳳蘭三人之法益，係一行為觸
    犯數個行使偽造私文書罪，為想像競合犯，應依刑法第五十
    五條前段之規定，從一重處斷。又公訴意旨雖未論及被告就
    「劉鳳蘭」部分之行使偽造私文書犯行，然此部分與起訴部
    分即就「乙○○」、「丙○○」之行使偽造私文書之犯行有
    想像競合犯之裁判上一罪關係，顯為起訴效力所及，本院自
    應併予審理，附此敘明。
  (四)原審以被告犯罪事證明確，並審酌其犯罪之素行、犯罪動機
    、手段、犯後態度等一切情狀，判處被告有期徒刑八月，並
    依中華民國九十六年罪犯減刑條例減其宣告刑及諭知易科罰
    金之折算標準，暨就上開本票上偽造之「乙○○」、「丙○○」、「劉鳳蘭」之簽名及指印依法宣告沒收，認事用法均
    無違誤，量刑亦稱妥適，檢察官上訴並無理由，應予駁回。
  (五)又依被告所述，係「張先生」要求伊在本票上簽「乙○○」
    、「丙○○」、「劉鳳蘭」署押，然被告非不得自行徵得乙○○、丙○○、劉鳳蘭同意保證上述債務，並由被告代乙○○、丙○○、劉鳳蘭三人簽立署押，是「張先生」非必知悉
    被告未得授權而有偽造私文書犯行，從而本院不認定「張先
    生」為本案共犯。
三、公訴人及上訴人認為被告上揭犯行，係涉犯刑法第二百零一
    條第一項之偽造有價證券罪嫌，係以：被告係在上開本票正
    面偽造「乙○○」、「丙○○」、「劉鳳蘭」之署押（均含
    簽名及指印各一枚），且因上開本票發票人（含發票人地址
    ）欄處已無填載之空間，被告始會在上開本票發票人欄外之
    附近處簽立上開「乙○○」、「丙○○」、「劉鳳蘭」之姓
    名並蓋指印，再參以上開本票之發票人欄處，除填載發票人
    即被告本人之署押（即簽名及指印各一枚）、身分證統一編
    號及地址（即臺中市○○路○段一二七號）外，上開本票發
    票人欄中之地址處，被告亦有在上填載證人乙○○之住處即
    「臺中縣東勢鎮○○路二○三號」、被告之母即劉鳳蘭之住
    處即「臺中市○○○路三號」二地址，足認被告係基於偽造
    發票之犯意，而偽造「乙○○」、「丙○○」、「劉鳳蘭」
    於上開本票上，「乙○○」、「丙○○」、「劉鳳蘭」均為
    上開本票之共同發票人，為其所憑之論據。惟查：
  (一)被告於九十五年九月十八日為本案犯行時，被告之夫即證人
    乙○○之住處，係位於臺中縣東勢鎮○○路二○三號；被告
    之母即劉鳳蘭之住處，則係位於臺中市○○○路三號乙節，
    固據被告及證人乙○○於本院審理時分別供承及結證屬實，
    惟當時被告之姐即證人丙○○係另有住居所（即住所為臺中
    市○區○○街三五六之四號七樓、居所為臺中市○○路一○
    一號），證人丙○○未與被告同住，且證人丙○○之住處並
    非在上址服飾店，亦非在上揭臺中縣東勢鎮○○路二○三號
    或臺中市○○○路三號乙節，業據被告及證人丙○○於原審
    法院審理時分別供承及結證在卷，足認上開本票上所記載之
    地址與證人丙○○無涉。於此情形，倘認上開本票上記載之
    前揭三地址，即係表彰被告以「乙○○」、「丙○○」、「
    劉鳳蘭」名義為共同發票人之方式而簽發上開本票，實至仍
    有相當程度之合理懷疑存在，應難逕為不利被告之認定。
  (二)且按本票為文義證券及無因證券，票據上之效力，悉依本票
    上所載文義以為決定。又在票據上簽名者，依票上所載文義
    負責，票據法第五條第一項定有明文，是票據上之權利義務
    ，應遵守票據之文義性，基於「外觀解釋原則」與「客觀解
    釋原則」，悉依票據記載之文字以為決定，不得以票據以外
    之具體、個別情事資為判斷資料，加以變更或補充（參見最
    高法院六十八年度臺上字第一七五一號判例、九十五年度臺
    上字第一七三二號判決亦同此旨）。觀諸卷附被告之戶籍個
    人基本資料查詢結果表及上開本票之內容，可知「乙○○」
    、「丙○○」、「劉鳳蘭」署押（均含簽名及指印各一枚）
    之位置，係位於與發票人欄已隔相當距離且係在發票人欄外
    之上開本票左側邊緣處、由上而下依序為「乙○○」、「丙○○」、「劉鳳蘭」之位置，且其中被告係以發票人之地位
    而簽立其自己之姓名一枚、身分證統一編號並蓋指印一枚於
    上開本票上之發票人欄處，又上開本票之發票人欄地址處係
    記載二地址即：臺中縣東勢鎮○○路二○三號、臺中市○○○路三號，其中臺中縣東勢鎮○○路二○三號仍係被告之戶
    籍地址，而上開本票之付款地欄所記載之地址，則係上址服
    飾店之地址即：臺中市○○路○段一二七號。衡諸上開本票
    之外觀形式及其所載文義為客觀之觀察，顯見上開本票之發
    票地與付款地顯互有不同外，倘認上開本票之發票人欄處記
    載之地址，非在表彰發票人欄所載發票人即被告自己之地址
    ，反而係代表與發票人欄已隔相當距離且位於發票人欄外之
    上開本票左側邊緣處之「乙○○」、「丙○○」、「劉鳳蘭
    」三人之地址，進而再以被告與「張先生」間之內部關係、
    個別情事為由，遽以擬制方式逕謂「乙○○」、「丙○○」
    、「劉鳳蘭」即係上開本票之共同發票人，顯屬無據，實無
    可採。況依票據法第一百二十四條有關本票之準用規定，可
    知在本票正面形式上所見之姓名，尚有本票之受款人、保證
    人、擔當付款人、參加付款人等多種可能，益見本案倘逕認
    被告前揭所為，即係偽造上開本票之發票行為，「乙○○」
    、「丙○○」、「劉鳳蘭」即係為上開本票之共同發票人，
    並遽為不利被告之認定，顯屬速斷。
  (三)檢察官上訴意旨以本案應傳訊「張先生」到庭云云，然「
    當事人、代理人、辯護人或輔佐人聲請調查證據，應以書狀
    分別具體記載下列事項：一  聲請調查之證據及其與待證事
    實之關係。二  聲請傳喚之證人、鑑定人、通譯之姓名、性
    別、住居所及預期詰問所需之時間。調查證據聲請書狀，應
    按他造人數提出繕本。」，刑事訴訟法第一百六十三條之一
    定有明文，檢察官既未載明「張先生」之詳細姓名、住居所
    ，本院無從傳喚。
  (四)綜上所述，被告之前揭行為核與偽造有價證券罪之構成要件
    有間，自不得逕以該罪相繩。公訴人及上訴人此部分主張，
    為屬無據，並無可採。
據上論結，應依刑事訴訟法第三百六十八條，判決如主文。
本案經檢察官甲○○到庭執行職務。
中    華    民    國    97    年    1     月    10    日
            刑事第一庭  審判長法  官  陳  紀  綱
                              法  官  張  智  雄
                              法  官  姚  勳  昌
上列正本證明與原本無異。
如不服本判決應於收受送達後十日內向本院提出上訴書狀，其未
敘述上訴之理由者並得於提起上訴後十日內向本院補提理由書（
均須按他造當事人之人數附繕本）。
                              書記官  吳  宗  玲
中    華    民    國    97    年    1     月    10    日
附錄本案論罪科刑法條：
刑法第二百十條
偽造、變造私文書，足以生損害於公眾或他人者，處五年以下有
期徒刑。
刑法第二百十六條
行使第二百十條至第二百十五條之文書者，依偽造、變造文書或
登載不實事項或使登載不實事項之規定處斷。


司法院資訊處製作；財團法人民間司法改革基金會備份。
